ACORDAO-COMPLETO-2465484

ACÓRDÃO 17245/2021 ATA 35/2021 - PRIMEIRA CÂMARA

VISTOS, relatados e discutidos estes autos de concessão de aposentadoria inicial pela Fundação Universidade Federal do Maranhão.
ACORDAM os ministros do Tribunal de Contas da União, reunidos em sessão da 1ª Câmara, diante das razões expostas pelo relator, em:
9.1. considerar ilegal o ato de aposentadoria de Íris Fátima da Silva Uribe (9149/2018, peça 3) , recusando-lhe o registro, nos termos do § 1º do art. 260 do RI/TCU; 
9.2. dispensar a devolução dos valores indevidamente recebidos, presumidamente, de boa-fé pela interessada, nos termos da Súmula 106 deste Tribunal; 
9.3. determinar à Fundação Universidade Federal do Maranhão que:
9.3.1. suspenda, no prazo de 15 (quinze) dias, todo e qualquer pagamento concernente ao ato impugnado, comunicando a este Tribunal as providências adotadas, nos termos dos arts. 262, caput, do RI/TCU, e 8º, caput, da Resolução TCU 206/2007;
9.3.2. dê ciência do inteiro teor desta deliberação à interessada, alertando-a de que o efeito suspensivo proveniente da interposição de eventuais recursos perante o Tribunal não a exime da devolução dos valores percebidos indevidamente após a respectiva notificação, caso esses não sejam providos, devendo encaminhar os comprovantes dessa notificação a esta Corte no prazo de até 30 (trinta) dias;
9.3.3. cadastre novo ato de concessão de aposentadoria livre das irregularidades apontadas, submetendo-o no prazo de 30 (trinta) dias à apreciação deste Tribunal, nos termos do art. 262, caput e § 2º, do RI/TCU, e do art. 19, § 3º, da Instrução Normativa TCU 78/2018;
9.4. encerrar e arquivar os presentes autos.

Atos de Aposentadoria .

Primeira Câmara

Fundação Universidade Federal do Maranhão (FUFMA).

3. Interessada: Íris Fátima da Silva Uribe (XXX.884.794-XX).

13.1. Ministros presentes: Walton Alencar Rodrigues (Presidente), Benjamin Zymler, Vital do Rêgo e Jorge Oliveira.
13.2. Ministros-Substitutos presentes: Augusto Sherman Cavalcanti e Weder de Oliveira (Relator).

WEDER DE OLIVEIRA

Em exame ato de concessão inicial de aposentadoria pela Fundação Universidade Federal do Maranhão (FUFMA) em favor de Íris Fátima da Silva Uribe.
Reproduzo, com ajustes de forma, a instrução do auditor da Secretaria de Fiscalização de Integridade de Atos e Pagamentos de Pessoal e de Benefícios Sociais (Sefip) , (peça 5) , que recebeu anuência do diretor da unidade especializada (peça 6) , bem como do MP/TCU, representado pelo procurador Marinus Eduardo De Vries Marsico (peça 7) :
" (...) EXAME TÉCNICO  
3.	A aposentadoria se deu na modalidade voluntária, com proventos integrais, calculados com base na última remuneração do cargo em que se deu a aposentadoria, com fundamento no art. 3º da Emenda Constitucional 47/2005.
4.	De acordo com as informações do ato concessório, verifica-se que a interessada implementou os requisitos para se aposentar, visto que possuía idade, tempo de contribuição, de serviço público, de carreira e de cargo requeridos pelo fundamento concessório.
5.	Detectou-se o pagamento de rubrica decorrente de decisão judicial. Em consulta ao documento anexo ao ato, constata-se que se trata de hora extra incorporada ao salário da interessada quando ela estava vinculada ao regime celetista.
6.	Sobre o pagamento dessa parcela remuneratória, por diversas vezes esse Tribunal já se manifestou, conforme demonstrado nos enunciados abaixo:
	a) a hora extra judicial é vantagem própria do regime celetista e, por isso, incompatível com o regime estatutário. A manutenção de pagamentos relativos a essa vantagem apenas seria admissível se fosse necessário assegurar, imediatamente após a transposição ao Regime Jurídico Único (RJU) , a irredutibilidade da remuneração. Nessa hipótese, a vantagem seria paga sob a forma de VPNI e paulatinamente compensada nos aumentos subsequentes conferidos ao funcionalismo, até seu completo desaparecimento. (Acórdão 2420/2017-TCU-Primeira Câmara de relatoria do Ministro Weder de Oliveira) 
	b) vantagens e gratificações incompatíveis com o regime jurídico da Lei 8.112/1990 não se incorporam nem aos proventos nem à remuneração de servidor cujo emprego, então regido pela legislação trabalhista, foi transformado em cargo público. É ilegal o pagamento de horas extras decorrentes de decisão judicial concedida antes da Lei 8.112/1990, a título de vantagem pessoal nominalmente identificada, exceto para evitar eventual redução de vencimentos. (Acórdão 3970/2020-TCU-Primeira Câmara de relatoria do Ministro Augusto Nardes) .
	c) a hora extra judicial é vantagem própria do regime celetista e, por isso, incompatível com o regime estatutário. A manutenção de pagamentos relativos a essa vantagem apenas seria admissível se fosse necessário assegurar, imediatamente após a transposição ao Regime Jurídico Único (RJU) , a irredutibilidade da remuneração. Nessa hipótese, a vantagem seria paga sob a forma de VPNI e paulatinamente compensada nos aumentos subsequentes conferidos ao funcionalismo, até seu completo desaparecimento. (Acórdão 2828/2016-TCU-Primeira Câmara de relatoria do Ministro Benjamin Zymler) .
7.	Assim, depois de reiteradas decisões nesse sentido, este Tribunal editou a Súmula 241 no seguinte sentido: As vantagens e gratificações incompatíveis com o Regime Jurídico Único, instituído pela Lei nº 8.112, de 11-12-90, não se incorporam aos proventos nem à remuneração de servidor cujo emprego, regido até então pela legislação trabalhista, foi transformado em cargo público por força do art. 243 do citado diploma legal.
8.	Diante do exposto, conclui-se que não há respaldo na jurisprudência deste Tribunal para a continuidade do pagamento da hora extra incorporada ao salário da interessada quando ela estava vinculada ao regime celetista, após a transformação de seu emprego em cargo pelo art. 243 da Lei 8.112/1990. Em virtude disso, o ato deve ser apreciado pela ilegalidade.
9.	Nada obstante, deve-se dispensar a devolução dos valores indevidamente recebidos de boa-fé, nos termos do Enunciado 106 da Súmula de Jurisprudência deste Tribunal.
10.	Por fim, vale destacar que o aludido ato deu entrada neste Tribunal há menos de cinco anos, não sendo aplicável, portanto, o procedimento de contraditório e ampla defesa determinado pelo Acórdão 587/2011-TCU-Plenário.
CONCLUSÃO 
11.	A abrangência e a profundidade das verificações levadas a efeito fundamentam convicção de que o ato de aposentadoria deve ser apreciado pela ilegalidade, em razão do pagamento da hora extra incorporada ao salário da interessada quando ela estava vinculada ao regime celetista.  
PROPOSTA DE ENCAMINHAMENTO 
12.	Ante o exposto, com fundamento nos arts. 71, inciso III, da Constituição Federal, 1o, inciso V, e 39, inciso II, da Lei 8.443/1992 e 260, § 1o, do Regimento Interno do Tribunal de Contas da União, propõe-se:
a)  considerar ilegal e negar o registro do ato constante do presente processo.
b) dispensar o ressarcimento das quantias indevidamente recebidas de boa-fé, consoante o disposto no Enunciado 106 da Súmula de Jurisprudência do TCU;
c) determinar, com fundamento no art. 4º, inciso I, da Resolução TCU 315/2020, à Fundação Universidade Federal do Maranhão que:
c.1) faça cessar, com base no art. 262, caput, do Regimento Interno do TCU, c/c art. 19, inciso II, da IN TCU 78/2018, o pagamento da hora extra, no prazo 15 (quinze) dias, contados a partir da ciência desta deliberação, sujeitando-se a autoridade administrativa omissa à responsabilidade solidária, uma vez que o seu pagamento atual não tem respaldo na jurisprudência deste Tribunal;
c.2) emita novo ato de aposentadoria e submeta-o a registro deste Tribunal no prazo de 30 (trinta) dias, após corrigida a falha que ensejou na ilegalidade do ato;
c.3) comunique a interessada do teor desta decisão, no prazo de 30 (trinta) dias, alertando-a de que o efeito suspensivo proveniente da interposição de eventuais recursos não a exime da devolução dos valores percebidos indevidamente após a respectiva notificação, caso os recursos não sejam providos;
c.4) no prazo de 30 (trinta) dias, contados da ciência da decisão, envie a este Tribunal documentos comprobatórios de que a interessada está ciente do julgamento deste Tribunal."
É o relatório.

não há.

Procurador Marinus Eduardo De Vries Marsico.

APOSENTADORIA. FUFMA. ADICIONAL POR TEMPO DE SERVIÇO (ATS) CONCEDIDO COM BASE EM TEMPO DE CONTRIBUIÇÃO EM ATIVIDADE PRIVADA EM REGIME CELETISTA. HORAS EXTRAS EM ATIVIDADE PRIVADA INCORPORADAS. VANTAGENS INDEVIDAS. ILEGALIDADE DO ATO. DETERMINAÇÕES. CIÊNCIA.

APOSENTADORIA (APOS)

Secretaria de Fiscalização de Integridade de Atos e Pagamentos de Pessoal e de Benefícios Sociais (Sefip).

Trata-se de concessão inicial de aposentadoria pela Fundação Universidade Federal do Maranhão.
1. A Secretaria de Fiscalização de Integridade de Atos e Pagamentos de Pessoal e de Benefícios Sociais (Sefip) propõe, com anuência do MP/TCU, a ilegalidade do ato da Sra. Íris Fátima da Silva Uribe (9149/2018, peça 3) , em razão da concessão da parcela judicial denominada hora extra, derivada de atividade laboral privada em regime celetista.
1. Acolho as propostas coincidentes e as incorporo às minhas razões de decidir.
1. O ato da interessada, aposentada pelo Regime Próprio de Previdência Social (RPPS) , consigna o valor de R$ 697,20, derivado de sentença judicial emitida pela Justiça Federal no Rio Grande do Norte, no âmbito do processo Judicial nº 1986.00.00.003684-x.
1. Entretanto, a jurisprudência desta Corte de Contas é firme no sentido de considerar ilegal a percepção, de forma permanente, por servidores estatutários, de vantagem pessoal decorrente de decisão judicial proferida no âmbito do regime celetista, por se tratar de vantagem incompatível com o regime jurídico dos servidores públicos da União, das autarquias e das fundações, instituído por força da Lei 8.112/1990.
1. A manutenção de pagamentos relativos a essa vantagem apenas seria admissível se fosse necessário assegurar, imediatamente após a transposição ao Regime Jurídico Único (RJU) , a irredutibilidade da remuneração. Nessa hipótese, a vantagem seria paga sob a forma de VPNI e paulatinamente compensada nos aumentos subsequentes conferidos ao funcionalismo, até seu completo desaparecimento (a exemplo, acórdãos 3970/2010, 7139/2015, 2420/2017, 3787/2020, da 1ª Câmara, e 2868/2007, 5505/2013 da 2ª Câmara, dentre outros) .
1. Nesse sentido, o Tribunal sumulou o assunto como se segue:
"Súmula 241. As vantagens e gratificações incompatíveis com o Regime Jurídico Único, instituído pela Lei nº 8.112/1990, de 11/12/1990, não se incorporam aos proventos nem à remuneração de servidor cujo emprego, regido até então pela legislação trabalhista, foi transformado em cargo público por força do art. 243 do citado diploma legal."
1. Assim, seu ato deve ser considerado ilegal.
Diante do exposto, manifesto-me pela aprovação do acórdão que ora submeto à apreciação deste Colegiado.
TCU, Sala das Sessões, em 5 de outubro de 2021.
Weder de Oliveira 
Relator